【裁判字號】    90,上易,1396
【裁判日期】    900605
【裁判案由】    偽造文書等
【裁判全文】
臺灣高等法院高雄分院刑事判決                    九十年度上易字第一三九六號
    上訴人  台灣高雄地方法院檢察署檢察官
    上訴人
    即被告  甲○○
            丁  ○
           丙○○
右上訴人等因被告等偽造文書等案件，不服臺灣高雄地方法院九十年度易字第八八七
號中華民國九十年六月五日第一審判決（起訴案號：臺灣高雄地方法院檢察署八十八
年度偵續字第二八六號），提起上訴，本院判決如左：
      主  文
原判決撤銷。
甲○○共同明知為不實之事項，而使乙務員登載於職務上所掌之乙文書，足以生損害
於乙眾及他人，處有期徒刑陸月，如易科罰金，以參佰元折算壹日。
丁○、丙○○共同明知為不實之事項，而使乙務員登載於職務上所掌之乙文書，足以
生損害於乙眾及他人，各處有期徒刑肆月，如易科罰金，均以參佰元折算壹日。
    事  實
一、甲○○前有賭博、重利及詐欺罪等前科（未構成累犯），明知其債權人戊○○所
    持有金額為新台幣（下同）二百萬元之本票，於民國（下同）八十九年九月三日
    經台灣高雄地方法院以八十七年票字第一一七四０號民事裁定，准予就其中一百
    九十三萬五千元強制執行，甲○○並於八十七年九月二十四日收受該裁定，詎甲○○於將受強制執行之際，竟夥同知情之丁○、丙○○二人，共同基於損害債權
    及使乙務員登載不實之犯意，在八十七年十月二日將其所有坐落高雄縣大寮鄉○○○段二四六０－二九號、同段二四六一－二八土地虛偽設定金額分別為三百萬
    元、二百八十萬元之第二順位、第三順位不實之抵押權予丁○、丙○○二人，致
    使高雄縣地政機關人員將此不實事項登載於職務上所掌管之土地登記簿上，足生
    損害於地政機關對土地登記之正確性，及甲○○之債權人戊○○。
二、案經戊○○訴請臺灣高雄地方法院檢察署檢察官。
    理  由
一、訊據上訴人即被告甲○○、丁○、丙○○均否認有右揭犯行，均辯稱渠等債權均
    屬實在云云。惟查：
    （一）被告甲○○、丁○雖均辯稱：甲○○於八十三年初向丁○借款七十萬元還
          賭債；八十三年底再向丁○借款一百一十萬元，丁○向友人張祿調借後轉
          借甲○○；八十五年四月間，被告甲○○再向丁○借款八十萬元，丁○分
          三次交付，第一次係於八十五年四月九日，自其台灣中小企業銀行帳戶提
          領二十萬元，加上手邊現有現金五萬元，湊足二十五萬元借予甲○○；第
          二次係八十五年四月十五日直接自其前開帳戶中轉帳二十三萬元至甲○○
          同銀行之帳戶；第三次則是在八十五年四月十七日，亦自其前開帳戶中轉
          帳三十一萬五千元至被告甲○○之帳戶中，又另交付現金五千元予被告丁
          緯宙云云；然被告丁○稱自八十三年間起陸續出借上開金額二百六十萬元
          予被告甲○○，卻未收取利息，且在前債未清之情狀下，一再出借款項，
          顯與常情有悖，而其第一次出借七十萬元、第二次出借一百一十萬元，均
          稱係以現金交付，如此鉅額款項，被告不以開票或直接轉帳匯款方式為之
          ，亦違反一般常情。又，被告丁○對第一次出借七十萬及第二次出借一百
          一十萬元之資金來源為何，並不能提出確切之證據，雖證人張祿於本院庭
          訊時證稱：伊去合作金庫領現金一百萬元，家中還有現金十萬元，在伊家
          中拿現金給丁○，伊等沒有約定利息云云；惟證人張祿提出一百萬元是否
          用於借給被告丁○、為何僅提出一百萬元而非一百一十萬元、為何家中同
          時又置有現金十萬元、為何不以轉帳或開票之方式出借，而寧大費周章地
          將現款領出帶回家中再交予被告丁○？在在啟人疑竇，顯係刻意勾串，是
          證人張祿之證詞，不足採信。又被告丁○於八十五年四月九日自其台灣中
          小企業銀行帳戶提領二十萬元，然並無法證明該款係作何用途，其又謂家
          中有現金五萬元，故湊足二十五萬元借與被告甲○○，顯亦係堆砌之詞；
          且據被告丁○所提之存摺影本以觀，其於同年月十五、十七日各轉帳二十
          三萬及三十一萬五千元後，存摺中僅剩一千元，為何被告甲○○前已積欠
          將近二百萬元後，被告丁○竟又願將僅剩餘之存款無息出借被告甲○○，
    顯然亦有違經驗。
    （二）被告丙○○、甲○○雖另辯稱：甲○○於八十三年底尚在台北時向丙○○
          借款五十萬元，丙○○乃於八十三年十一月十八日自其合作金庫前金分庫
          帳戶中提領四十九萬零五百元，加上手邊自有現金九千五百元，湊足五十
          萬元於八十四年初甲○○回高雄時借予甲○○，又陸續向友人楊大年調借
          二百萬元借予甲○○云云。然出據被告丙○○提出之合作金庫存摺影本觀
          之，被告丙○○於八十三年十一月十八日提出四十九萬零五百元後，僅餘
          存款五十八元，被告丙○○無息出借款項與甲○○，甘冒身無分文之險，
          並非常情；且其八十三年十一月十八日即提款，卻於八十四年初才借予被
          告甲○○，亦有違情理。又被告丙○○嗣後再出借之二百萬元資金來源，
          雖證人楊大年於偵查中證稱曾分三次借款約二百萬元予被告丙○○，然全
          係以現金交付，又未約定利息，且在前債未清之情況下，再出借鉅款，顯
          然違反一般常情，是證人楊大年於偵查中之證詞，不足採信；而被告楊文
          華在被告甲○○欠其五十萬元未還之情形下，豈會再屢次向朋友借錢轉借
          被告甲○○，被告丙○○、甲○○之辯解，顯然不符常情。
    （三）被告丁○前任職中鋼，被告丙○○前則賣檳榔維生，業據其等於偵查中供
          述在卷，再參酌其等提出之存摺，以其等之資力，實難想像其等願拿出所
          有積蓄借予被告甲○○，並在前債未清之情形下，再向張祿、楊大年等人
          借錢轉借甲○○，使自己背負上百萬元之債務。又被告等三人辯稱抵押權
          設定即將有關借據、本票返還並撕毀，但抵押權係隨主債務而存在，被告
          丁○、丙○○將借據、本票等債權憑證返還甲○○，日後如何主張抵押債
          權確屬存在，其等行為亦有違常情。
    （四）綜上所述，被告三人對借款之時間、地點及交付方式等雖供述相符，然其
          等之供述顯然不合常情，是其等上開辯解，純係嗣後拼湊、勾串，以圖卸
          責之詞，無足採信。此外，復有土地登記簿影本及台灣高雄地方法院八十
          七年度票字第一一七四０號民事裁定附卷可資佐證，事證明確，被告等三
          人犯行均堪認定。
二、按刑法第三百五十六條之「債務人」係指債權人已依強制執行法之規定，對之取
    得執行名義，得隨時聲請法院強制執行之強制執行債務人而言；又所謂「將受強
    制執行之際」，係指債權人對債務人取得執行名義起，至強制執行程序完全終結
    前之期間而言，亦即債權人業已取得執行名義，而隨時可以聲請執行之情形。本
    件告訴人取得執行名義之時間係八十七年九月二十四日（即台灣高雄地方法院八
    十七年度票字第一一七四０號本票裁定），是被告甲○○係本條所謂之「債務人
    」無疑。又被告甲○○竟於告訴人尚未執行前之八十七年十月二日將其上開土地
    虛偽設定抵押權予知情之被告丁○、丙○○，亦與法條所定之應受強制執行之際
    相符。是核被告甲○○、丁○、丙○○等人所為，均係犯刑法第二百十四條使乙
    務員登載不實及同法第三百五十六條之損害債權罪。被告三人對上開所犯刑法第
    二百十四條之罪，有犯意聯絡及行為分擔，均為共同正犯。又按無身分或其他特
    定關係之人，與有身分或特定關係之人，共同實施因身分或其他特定關係成立之
    罪，應構成該罪之共同正犯，刑法第三十一條第一項定有明文。查刑法第三百五
    十六條損害債權罪，係以行為人具有「債務人」之特定關係而成立之罪，被告丁○、丙○○固不具「債務人」之特定關係，然其二人與具此特定關係之被告甲○○共同實施犯罪，亦為共同正犯。被告三人所犯上開二罪間，有想像競合犯關係
    ，應從較重之使乙務員登載不實罪論處。
三、原審論處被告三人罪刑，固非無見。惟查，原審判決後被告等人已與告訴人顏杏
    達成民事和解，業經告訴人於撤回告訴狀敘明（被告等人所犯使乙務員登載不實
    罪，係乙訴罪，告訴人不得撤回；其等所犯損害債權罪，依刑法第三百五十七條
    規定固屬告訴乃論之罪，但告訴乃論之罪依刑事訴訟法第二百三十八條第一項規
    定，於第一審辯論終結前始得撤回告訴，併此敘明）原審未及審酌，尚有未洽；
    被告等人上訴意旨均否認犯罪，檢察官上訴意旨循告訴人聲請上訴之理由，以原
    審量刑過輕，而均指摘原判決不當，雖均不足取，但原判決既有上開可議之處，
    仍無可維持，應將原判決撤銷改判。爰分別審酌被告等人素行，被告丁偉咒於本
    案居於主導地位，被告等人已與告訴人達成民事和解（其於本院所提附帶民事訴
    訟亦經撤回），及其等犯罪後之態度等一切情狀，各量處如主文所示之刑，並均
    諭知易科罰金之折算標準。又刑法第四十一條已於九十年一月四日修正，同年月
    十日乙布施行，同年月十二日生效，被告所犯上開罪名及被告所處之有期徒刑，
    依修正前後之規定均得易科罰金，自無何者有利被告之新舊法比較適用之問題，
    應逕依現行刑法第四十一條第一項預知諭知易科罰金之折算標準。
四、乙訴意旨雖未論及被告丁○、丙○○所涉共同損害債權之犯行，然此部分與其等
    遭起訴之使乙務員登載不實之犯行間，具想像競合犯之關係，屬裁判上一罪，自
    為起訴效力所及，本院自得併予審究，附此敘明。
據上論結，應依刑事訴訟法第三百六十九條第一項前段、第三百六十四條、第二百九
十九條第一項前段，刑法第二十八條、第三十一條第一項、第二百十四條、第三百五
十六條、第五十五條、第四十一條第一項，罰金罰鍰提高標準條例第一條前段、第二
條，判決如主文。
本案經檢察官陳惠珠到庭執行職務。
中      華      民      國    九十      年      九      月    二十八    日
                              台灣高等法院高雄分院刑事第二庭
                                        審判長法官
                                              法官
                                              法官
不得上訴
附錄本案論罪科刑法條：
刑法第二百十四條
明知為不實之事項，而使乙務員登載於職務上所掌之乙文書，足以生損害於乙眾或他
人者，處三年以下有期徒刑、拘役或五百元以下罰金。
刑法第三百五十六條
債務人於將受強制執行之際，意圖損害債權人之債權，而毀壞、處分或隱匿其財產者
，處二年以下有期徒刑、拘役或五百元以下罰金。


司法院資訊處製作；財團法人民間司法改革基金會備份。
